【裁判字號】    98,上,126
【裁判日期】    980915
【裁判案由】    給付違約金
【裁判全文】
臺灣高等法院民事判決                   98年度上字第126號
上  訴  人  甲○○
訴訟代理人  朱子慶律師
複 代理 人  李慧珠律師
被 上訴 人  乙○○（原名黃淑英）
上列當事人間請求給付違約金事件，上訴人對於中華民國97年12
月12日臺灣臺北地方法院97年度訴字第4896號第一審判決提起上
訴，本院於98年9月1日言詞辯論終結，判決如下：
    主  文
原判決關於駁回上訴人後開第2項之訴部分，暨訴訟費用之裁判
均廢棄。
被上訴人應給付上訴人新台幣肆拾伍萬元，及自民國97年7月17
日起至清償日止，按週年利率5%計算之利息。
其餘上訴駁回。
第一、二審訴訟費用，由被上訴人負擔百分之八十五，餘由上訴
人負擔。
    事實及理由
一、上訴人主張：伊與被上訴人、訴外人任希祥（即被上訴人配
    偶）於民國72年4月22日協議，約定撤回因合夥、借貸等所
    衍生之民、刑事訴訟，並同意不再任意興訟，日後無論任何
    原因，任何人均不得再向對方提出刑事告（自）訴或民事之
    請求及主張任何權利，如有違背願給付對方新台幣（下同）
    1000萬元之違約金（下稱系爭契約）。詎被上訴人竟以伊為
    被告於96年6月12日向臺灣台北地方法院（下稱台北地院）
    起訴請求確認合夥權利存在（96年度訴字第6964號事件，下
    稱系爭事件）顯然違約等語。爰依系爭違約金契約，求為：
    命被上訴人給付300萬元，及加付自起訴狀繕本送達翌日起
    算法定遲延利息之判決。（原審為上訴人敗訴判決）。上訴
    聲明：(一)原判決廢棄。(二)被上訴人應給付300萬元，暨自起
    訴狀繕本送達翌日起至清償日止，按年息5％計算之利息。
    (三)願供擔保請准宣告假執行。
二、被上訴人則以：否認簽訂系爭契約，縱系爭契約屬實，亦屬
    無效等語，資為抗辯。答辯聲明：上訴駁回。
三、上訴人主張：兩造簽訂系爭契約，約定不得再向對方提出刑
    事告（自）訴或民事之請求及主張任何權利，如有違背願給
    付對方1000萬元之違約金等情，業據提出切結書2紙為證（
    原審卷第67、77頁原證5、6號），被上訴人雖否認其真正，
    惟查證人莊柏林律師即原審原證5、6號切結書2紙之撰稿人
    及見證人於原審具結證稱：原證5、6號兩紙切結書係伊撰稿
    及見證，印象中，在庭被告有到場，切結書之印文亦是被告
    所蓋，記得當時確實有約定違約者須給付對方1000萬元等語
    甚為明確（原審卷第184-185頁背面），且原證5、6號切結
    書均有另一位見證人彭令占律師簽章見證，彭令占律師即係
    被上訴人自訴上訴人侵占罪嫌刑事案件之自訴代理人，亦有
    刑事判決書4件可佐（原審卷第29-60頁原證3號），顯見雙
    方均謹慎將事；而兩造所以簽訂系爭契約乃因兩造先前曾因
    合夥買地建屋、借貸等關係發生糾紛，雖經於68年10月16日
    簽訂協議書，約定除該協議書所列條件外，別無糾葛，互不
    得為任何主張或請求等語（原審卷第21-28頁原證2號），然
    兩造間訴訟仍未平息之故；亦據提出該協議書、補充協議書
    各1件、刑事判決書4件為證（原審卷第21-66頁原證2、3、4
    號）；而原證2號即68年10月16日協議書之真正亦據證人薛
    博允律師即該協議書撰稿人於原審具結證稱：原證2號協議
    書係伊親筆書寫，因為原告、任希祥就源利工程公司的股權
    有爭執，才去伊事務所寫協議書，伊不記得在庭被告是否有
    去，推測應該是有包括在內，就協議書來看被告有蓋章就是
    有到場，例如甲方保證人項下鮑吉平原來說要到場，但是後
    來沒有到場，就沒有蓋章，伊職業是律師，章是不能亂蓋等
    語（原審卷第183-184頁）；證人薛博允律師（28年生）係
    執業律師，距該協議書簽約時已約30年，就在庭被告簽約時
    是否到場其記憶固難免模糊，惟以證人之專業就協議書有無
    蓋章乙節資以輔助在庭被告有無到場之記憶，尚屬符合職業
    律師之常情，亦無不合理之處，況證人薛博允律師與兩造並
    無狹隙，其證詞即非不可採信。參酌雙方於72年4月22日所
    簽訂補充協議書第1條第2項約定：第(四)乙方即上訴人另簽發
    2年期無息面額511萬元本票交甲方被上訴人夫妻兌領。第2
    條復約定：因本件糾紛發生之所有民、刑事訴訟（包括保全
    程序）雙方願意具狀撤銷、撤回，並向法院請求免究。嗣後
    雙方同意製造糾紛，不再任意興訟。被上訴人夫妻並具領發
    票人為第一商業銀行、付款人為臺灣銀行、受款人為被上訴
    人夫妻、面額511萬元票號FBV 684936號之支票一紙，並有
    補充協議書、支票影本、切結書為憑（原審卷第61-67頁）
    ，上揭支票確由被上訴人夫妻兌領，亦據臺灣銀行檢附該支
    票之正、背面影本，支票之背面影本明顯蓋有「任黃淑英」
    印文可佐（本院卷第231-232頁背面）。堪認被上訴人確曾
    於72年4月22日參與簽約定補充協議書及切結書無疑。
四、按人民有訴訟權，固為憲法第16條所明定。惟民事糾紛本於
    當事人程序主體權及處分主義之原則，既得約定於訴訟上、
    訴訟外（如仲裁）解決紛爭，則約定不於訴訟上解決民事紛
    爭，如不為起訴、撤回起訴、撤回上訴之約定，即非法所不
    許，此與刑事訴訟對於被告之審判權專屬國家不得放棄，尚
    非一致。是兩造所簽原審原證5、6號切結書，關於不得提起
    民事訴訟，違者應付違約金之約定部分，自難謂為無效。被
    上訴人辯稱：該約定無效云云，尚非可取。
五、查被上訴人於96年6月12日向台北地院起訴上訴人請求確認
    合夥權利存在（96年度訴字第6964號）事件，除撤回部分外
    ，其餘請求確認之45筆土地中，即有29筆屬於原審原證6號
    切結書所列附表土地，此有請求確認合夥權利存在起訴狀、
    補充狀、撤回起訴狀與原審原證6號切結書所列附表可資比
    對（原審卷第144-169頁），並經本院調卷核閱無訛，被上
    訴人提起確認合夥權利存在之訴，顯然違反原審原證6號切
    結書之約定，要無疑義。按當事人得約定債務人於債務不履
    行時，應支付違約金。違約金，除當事人另有訂定外，視為
    因不履行而生損害之賠償總額。其約定如債務人不於適當時
    期或不依適當方法履行債務時，即須支付違約金者，債權人
    除得請求履行債務外，違約金視為因不於適當時期或不依適
    當方法履行債務所生損害之賠償總額。民法第250條定有明
    文。上開規定，於民法債編施行前約定之違約金，亦適用之
    ，民法債編施行法第18條亦有明文。準此，除當事人另有訂
    定外，違約金即應視為因債務不履行而生損害之賠償總額。
    本件違約金之約定，尚無從就原審原證6號切結書之約定，
    依當事人之意思認定違約金之種類，且亦非約定如債務人不
    於適當時期或不依適當方法履行債務時，即須支付違約金者
    ，其違約金法律性質應視為賠償性違約金。又當事人約定契
    約不履行之違約金過高者，法院固得依民法第252條以職權
    減至相當之數額，惟是否相當仍須依一般客觀事實、社會經
    濟狀況及當事人所受損害情形，以為酌定標準，而債務已為
    一部履行者，亦得比照債權人所受利益減少其數額（最高法
    院49年度台上字第807號判例參照）。查被上訴人提起上揭
    請求確認合夥權利存在之訴後，嗣已撤回起訴，為兩造所不
    爭，是上訴人並未因此訴訟事件本身受直接之損害，惟上訴
    人仍因應訴而委任律師朱子慶、許麗紅、陳建宏、魏憶龍等
    律師，而支付律師費用共計65萬6000元，有收據、證明書7
    紙在卷可憑（本院卷第251-256頁）；經斟酌被上訴人起訴
    確認合夥權利存在事件，其法律關係尚非繁雜，且起訴後被
    上訴人所聲請之訴訟救助遭駁回確定（本院卷第148-155頁
    ），兩造訴訟攻防程度未深；上訴人委任律師多人，尚難謂
    均屬保護其權益所必要。認為違約金應酌減為45萬元方屬允
    恰。逾此請求，非法所許。
六、綜上所述，上訴人依系爭違約金契約，請求被上訴人給付45
    萬元，及自97年7月17日即起訴狀繕本送達翌日起至清償日
    止，按週年利率5%計算之利息，核屬正當有據，應予准許。
    逾此請求，不應准許。又上訴人勝訴部分，未逾第三審之上
    訴限額，被上訴人不得上訴，自無宣告假執行之必要，至於
    上訴人敗訴部分，其假執行之聲請失所附麗，應併駁回。原
    審就上開應准許部分，為上訴人敗訴之判決，尚有未洽，上
    訴論旨指摘原判決此部分不當，求予廢棄改判，非無理由，
    應由本院予以廢棄改判如主文第2項所示。至於上訴人之請
    求不應准許部分，原判決為上訴人敗訴之判決，並駁回其假
    執行之聲請，經核於法並無不合，上訴論旨指摘原判決此部
    分不當，求予廢棄改判，為無理由。
七、本件事證已臻明確，兩造其餘攻擊防禦方法及未經援用之證
    據，經審酌後核與判決結果不生影響，爰不一一論述，附此
    敘明。
八、據上論結，本件上訴為一部有理由，一部無理由，依民事訴
    訟法第450條、第449條第1項、第79條，判決如主文。
中    華    民    國    98    年    9    月    15    日
                  民事第十庭
                      審判長法  官  黃豐澤
                            法  官  蕭艿菁
                            法  官  吳謀焰
正本係照原本作成。
被上訴人不得上訴。
上訴人如不服本判決，應於收受送達後20日內向本院提出上訴書
狀，其未表明上訴理由者，應於提出上訴後20日內向本院補提理
由書狀（均須按他造當事人之人數附繕本）上訴時應提出委任律
師或具有律師資格之人之委任狀；委任有律師資格者，另應附具
律師資格證書及釋明委任人與受任人有民事訴訟法第466條之1第
1項但書或第2項（詳附註）所定關係之釋明文書影本。
中    華    民    國    98    年    9     月    16    日
                            書記官  鄭淑昀
附註：
民事訴訟法第466條之1（第1項、第2項）：
對於第二審判決上訴，上訴人應委任律師為訴訟代理人。但上訴
人或其他法定代理人具有律師資格者，不在此限。
上訴人之配偶、三親等內之血親、二親等內之姻親，或上訴人為
法人、中央或地方機關時，其所屬專任人員具有律師資格並經法
院認為適當者，亦得為第三審訴訟代理人。


司法院資訊處製作；財團法人民間司法改革基金會備份。
